【裁判字號】    99,上,140
【裁判日期】    990914
【裁判案由】    請求撤銷買賣登記等
【裁判全文】
臺灣高等法院臺南分院民事判決  99年度上字第140號
上  訴  人  丙○○
            乙○○
上  一  人
訴訟代理人  禎和  律師
被  上訴人  戊○○
訴訟代理人  吳炳輝  律師
上列當事人間請求撤銷買賣登記等事件，上訴人對於中華民國99
年5月20日臺灣臺南地方法院第一審判決（98年度訴字第854 號）
，提起上訴，本院於99年8月31日言詞辯論終結，判決如下：
    主  文
原判決廢棄。
被上訴人在第一審之訴駁回。
第一、二審訴訟費用均由被上訴人負擔。
    事實及理由
一、按確認法律關係之訴，非原告有即受確認判決之法律上利益
    者，不得提起之，民事訴訟法第247條第1項前段定有明文。
    而所謂即受確認判決之法律上利益，係指法律關係之存在不
    明確，致原告在私法上之地位有受侵害之危險，而此項危險
    得以對於被告之確認判決除去之者而言。次按確認法律關係
    不存在之訴，如原告僅否認被告於訴訟前所主張法律關係成
    立原因之事實，以求法律關係不成立之確認，應由被告就法
    律關係存在或法律關係成立原因之事實，負舉證之責。又按
    確認法律關係成立或不成立之訴，如有即受確認判決之法律
    上利益，縱其所求確認者為他人間之法律關係，亦非不得提
    起。最高法院分別著有20年上字第709 號、32年上字第3165
    號判例在案。本件被上訴人主張上訴人丙○○於民國（下同
    ）96年7月8日下午，因駕車過失撞擊被害人蔡子龍，致其受
    有顱內出血併氣血胸而不治死亡，上訴人丙○○因此車禍損
    害賠償事件，經原法院民事庭以97年度訴字第914 號民事判
    決應給付蔡子龍之配偶蔡黃玉新新臺幣（下同）582,826 元
    ，給付蔡子龍之子女蔡文香、蔡枝忠、蔡月美及被上訴人各
    26萬元，及均自97年5月24日起至清償日止，按週年利率5％
    計算之利息；詎上訴人丙○○迄未給付被上訴人26萬元之賠
    償，竟與上訴人乙○○互為通謀虛偽意思表示，由上訴人丙
    ○○於96年7 月23日，以附表一所示土地出售予上訴人乙○
    ○為由，於96年8月3日完成所有權移轉登記，致被上訴人對
    上訴人丙○○之債權無法獲償，為此提起本件確認之訴等情
    ，而上訴人堅決否認有通謀虛偽買賣之情事，致被上訴人無
    從自系爭不動產求償，足認上訴人間就系爭土地之買賣關係
    是否存在，即屬不明確，並致被上訴人在私法上之地位有受
    侵害之危險，且該不確定之狀態，得以本件確認判決除去之
    ，揆諸上揭說明，被上訴人提起本件確認之訴，應認有即受
    確認判決之法律上利益，合先敘明。
二、被上訴人主張：上訴人丙○○前因車禍損害賠償事件，經原
    法院以97年度訴字第914 號民事判決應給付被害人蔡子龍之
    配偶蔡黃玉新582,826 元，給付蔡子龍之子女蔡文香、蔡枝
    忠、蔡月美及伊各26萬元，及均自97年5 月24日起之法定利
    息，惟上訴人丙○○迄未給付伊26萬元之損害賠償。嗣伊查
    知上訴人丙○○將所有如附表一所示土地，於96年8月3日以
    買賣為原因，移轉登記予上訴人乙○○，其間雖有160 萬元
    價金之交付，然該價金已低於一般市價行情，且上訴人丙○
    ○先前向臺南縣柳營鄉農會借貸138 萬元，旋於數日後清償
    借貸，並移轉予上訴人乙○○，顯見上訴人明知故為脫產行
    為，況上訴人丙○○無法交待買賣價金下落，顯見應屬虛偽
    買賣無疑。另上訴人丙○○所有坐落臺南縣柳營鄉○○○段
    556地號、柳營鄉○○段1066地號、東山鄉○○○段437-1地
    號等土地，經鑑價僅764,458 元，仍不足清償上訴人丙○○
    本件車禍損害賠償債務，且除附表一所示土地外，上訴人丙
    ○○另有之土地、房屋等財產，大都已設定抵押，無法對之
    取償，其所有之汽車年限已久，價值不高，益足證上訴人就
    附表一所示土地之買賣，確為脫產之虛偽買賣。爰依民法第
    242條、第87條規定，請求確認上訴人於96年7月23日，就附
    表一所示土地所為之買賣關係不存在，上訴人乙○○應將該
    土地於96年8月3日以買賣為原因所為所有權移轉登記予以塗
    銷等語。原審為伊勝訴之判決，並對上訴人之上訴，答辯聲
    明求為判決：
    (一)上訴駁回。
    (二)第二審訴訟費用由上訴人負擔。
三、上訴人方面：
    (一)上訴人丙○○則以：伊確有出賣附表一所示土地予上訴人
      乙○○，並收受上訴人乙○○給付之價金，上訴人乙○○
      所匯之價金，70萬元放在伊女兒處，原欲用來賠償車禍被
      害人，因伊入監執行被關近2 年，無從處理車禍賠償事宜
      ，該款已為伊女兒花光，另償還朋友債務50萬元，及以20
      萬元辦理保險事務，始未賠償被上訴人及其家屬，伊與上
      訴人乙○○間之系爭土地買賣，並非通謀虛偽意思表示等
      語，資為抗辯。
    (二)上訴人乙○○則以：被上訴人主張上訴人通謀虛偽意思表
      示，買賣附表一所示土地，依最高法院48年台上字第29號
      判例意旨，應由被上訴人負舉證責任，被上訴人未提出任
      何證據憑信，原判決亦未令被上訴人善盡舉證責任，擅以
      臆測方式認定上訴人之土地買賣不合理，而為上訴人不利
      判決，顯已錯置舉證責任分配原則。又上訴人為兄弟關係
      ，就附表一所示土地應有部分各2分之1，上訴人丙○○因
      車禍事件需籌錢賠償，在堂兄丁○親情強力勸說下，伊始
      同意以市價160萬元價金購買，並約定第一期款以11萬元，
      代償上訴人丙○○之欠稅費用合計105,732 元，及代繳上
      訴人丙○○應支付之代書費用1萬元，另再匯款1,484,500
      元予上訴人丙○○，系爭土地為合法之買賣，絕非虛偽之
      脫產行為。又上揭尾款於土地所有權移轉登記完成後一次
      付清，係因上訴人丙○○雖先辦理移轉登記，然在伊繳清
      價金前，其仍持有交付移轉後之土地所有權狀，必待繳清
      後始交付權狀，此為買賣實務所常見，且本件買賣未分期
      付款，亦係因上訴人丙○○欲籌款給付車禍事件之賠償金
      ，買賣過程並無違背交易常情。另上訴人丙○○收受買賣
      價金匯款後，雖未用以賠償被上訴人，然因伊為買受人，
      對出賣人取得價金後如何運用，本無置喙餘地，更難僅以
      上訴人丙○○未用以給付車禍賠償金，遽認系爭買賣為通
      謀虛偽不實。尤以上訴人丙○○出賣土地後，曾多次與被
      上訴人家屬洽談和解未果，加以系爭土地買賣係於民事判
      決前所為，何來知悉法官判決賠償金額，而欲為脫產之事
      ，況上訴人之系爭土地買賣行為，被訴偽造文書一案，亦
      經原法院檢察署檢察官以97年度偵字第5186號為不起訴處
      分在案等語，資為抗辯。
    (三)並均聲明求為判決：
      1.原判決廢棄。
      2.被上訴人在第一審之訴駁回。
      3.第一、二審訴訟費用均由被上訴人負擔。
四、經查上訴人丙○○因上揭車禍事故，其刑事責任經本院以97
    年度交上易字第404號過失致人於死罪判處有期徒刑1年6 月
    ，併與酒醉駕車之罪刑，定應執行刑為有期徒刑1年8月確定
    ，另損害賠償刑事附帶民事訴訟事件，亦經原法院以97年度
    訴字第914 號判決如上確定在案。又附表一所示土地為上訴
    人丙○○所有，曾於96年7月19日設定權利債權138萬元，存
    續期間自96年7 月19日至126年7月19日止之抵押權予臺南縣
    柳營鄉農會，惟尚未借得款項，旋因另為買賣移轉登記，而
    於96年7 月25日申請塗銷，並於96年8月3日以買賣為原因，
    移轉所有權登記予上訴人乙○○等事實。既為兩造所不爭執
    ，並有本院97年度交上易字第404 號刑事判決、原法院97年
    訴字第914 號民事判決、系爭土地登記第二類謄本、臺南縣
    柳營鄉農會98年8月31日柳農信字第948號函等件，附於原審
    卷足稽，自堪信實。惟被上訴人主張附表一所示土地之買賣
    ，為通謀虛偽意思表示而無效，其得請求確認買賣關係不存
    在，並塗銷所有權移轉登記乙情，既為上訴人所否認，並以
    上揭情詞置辯。是本件所應審究者，厥為上訴人就附表一所
    示土地之買賣，是否為通謀虛偽意思表示而無效？被上訴人
    可否依民法第242 條規定，代位請求上訴人乙○○塗銷該土
    地之所有權移轉登記？各情。
五、按民法第87條第1 項所謂通謀虛偽意思表示，乃指表意人與
    相對人互相故意為非真意之表示而言，故相對人不僅須知表
    意人非真意，並須就表意人非真意之表示相與為非真意之合
    意，始為相當，若僅一方無欲為其意思表示所拘束之意，而
    表示與真意不符之意思者，尚不能指為通謀而為虛偽意思表
    示，在贈與或買賣契約，亦不能僅因契約當事人間有特殊親
    誼關係或價金之交付不實，即謂該贈與或買賣係通謀虛偽成
    立。又第三人主張表意人與相對人通謀而為虛偽意思表示者
    ，該第三人應負舉證之責，最高法院著有48年台上字第29號
    判例在案。本件被上訴人主張上訴人為附表一所示土地之買
    賣法律關係不存在，無非以上訴人係通謀虛偽意思表示而無
    效為其唯一論據；惟該主張既為上訴人所否認，揆之上揭說
    明，自應由被上訴人就上訴人係通謀而為虛偽買賣意思表示
    之事實，負舉證責任。經查：
  (一)稱買賣者，謂當事人約定一方移轉財產權於他方，他方支付
    價金之契約，民法第345條第1項定有明文。上訴人抗辯上訴
    人乙○○於96年7月2日以160 萬元，向上訴人丙○○購買附
    表一所示土地，並約定交付第一期款11萬元，用以代償上訴
    人丙○○之欠稅款費用如附表二所示合計105,732 元，嗣於
    96年8月3日因辦理土地移轉登記費及代書費等費用，上訴人
    丙○○應分擔2 分之1費用計1萬元部分，亦由上訴人乙○○
    代為繳納，所餘款項1,484,268 元，已由上訴人乙○○以郵
    政跨行匯款1,484,500 元，至上訴人丙○○在臺南縣柳營鄉
    農會旭山分部活期儲蓄存款存摺內等情。不惟已有上訴人乙
    ○○提出之不動產買賣合約書、契約書、甲○○代書收據、
    臺南縣稅捐稽徵處稅款及財物罰鍰繳款書、欠稅總歸戶查詢
    情形、代書事務所登記買賣明細表及土地買賣登記費、代書
    費、乙○○郵政定期儲金存單、山上郵局郵政存簿儲金簿、
    施玉緞六甲郵局郵政存簿儲金簿、郵政跨行匯款申請書、及
    上訴人丙○○在臺南縣柳營鄉農會旭山分部活期儲蓄存款存
    摺、農牧用地謄本及柳營鄉農會函等件，存於原審卷足稽，
    被上訴人亦不爭執各該證據資料之形式上真正，且復據證人
    丁○在本院證稱其確有叫上訴人乙○○向上訴人丙○○購買
    系爭土地，及證人甲○○在本院證稱上訴人確有委託其辦理
    系爭土地買賣，系爭土地買賣係真正各等語在卷不移（見本
    院99年7 月29日準備程序筆錄）。則上訴人既均互有買賣之
    之意思表示及行為，並已確實給付價金及移轉登記完畢，且
    上訴人乙○○匯至上訴人丙○○帳戶之款項，徵諸其等間之
    帳戶交易明細（見原審卷(一)第212至221頁），復無回流情事
    ，應足認上訴人為系爭土地之買賣，已該當民法第345條第1
    項之買賣要件，而為合法有效之買賣無疑。
  (二)被上訴人主張附表一所示土地市價行情應為250 萬元，上訴
    人丙○○竟僅以160 萬元之低價，出賣予上訴人乙○○，應
    係為逃避債務而脫產云云，微論已為上訴人所否認，且參酌
    系爭土地之公告現值每平方公尺為810 元，上訴人丙○○應
    有部分2分之1之價額為1,646,730 元，與上訴人約定之買賣
    價金尚屬相當，況該土地係上訴人二人共有，苟出售予第三
    人，縱令有人願意購買，然以土地係共有狀態，其管理利用
    價值，非如單獨所有能單純有效利用，必會壓低價格始願買
    受，因此出賣所得價款未必會比本件出售價格為高，堪認上
    訴人以160 萬元為買賣價金，尚符合市場行情，難認因此即
    有逃避債務脫產情事。次參酌上訴人丙○○曾於96年7 月19
    日，以該土地設定權利價值138 萬元之抵押權予臺南縣柳營
    鄉農會，惟尚未借得款項，旋因買賣移轉登記於96年7 月25
    日申請塗銷，並於96年8月3日為塗銷登記，既有該農會98年
    8月31日柳農信字第948 號函在卷可佐（見原審卷(一)第186頁
    ），則以一般金融機關評估擔保品價值而核估可核貸金額，
    固通常係以擔保品評估之市場價值7成至8成作為核貸金額基
    準，惟此係指一般土地及房屋貸款情形而言，系爭土地為農
    地，在金融機關核貸成數不高（通常為6成），若僅以6成核
    貸以觀，該土地僅核貸98萬元，換算其市價約為163 餘萬元
    ，亦與上訴人交易價格160 萬元相距不遠，故上訴人乙○○
    辯稱，係因堂兄丁○於96年7 月22日強力勸說下，並告知市
    價每分地75萬元至80萬元間，勸其以每分地80萬元價金購買
    等語，亦非全然無據。再酌以系爭土地既為上訴人兄弟共有
    ，一般民間習慣上，共有人之一若有意出售土地，另一人在
    有能力及價格合理下，通常會買受其應有部分，用以保持土
    地之完整性，況該土地係其等先父遺留下來之祖產，更有不
    輕易轉手非親人之情，此觀上訴人丙○○先係持該土地貸款
    可明。尤以上訴人丙○○係以因車禍賠償事件需錢孔急，上
    訴人乙○○在親友勸說下購買土地，亦無違常情，且交易價
    格復無令上訴人丙○○吃虧，而有趁火打劫之嫌，上訴人乙
    ○○亦無支付遠高於市價之價款，而有被坑之虞，故本件買
    賣價金之商定，固有倉卒但無草率之情，縱上訴人丙○○出
    售土地後所得款項，未用以賠償被上訴人，亦非屬上訴人乙
    ○○於交易前所得預見、約束，難認上訴人以160 萬元為買
    賣價金，與市價有何不相當，此外被上訴人復未舉證證明該
    土地市價有高達250萬元之行情，被上訴人空言上訴人160萬
    元價金之約定不當，及上訴人丙○○借貸138 萬元後旋清償
    借款，而有脫產之情，顯均非有據，而無足採。
  (三)又通常土地買賣之價金均非小額，故一般而言買賣雙方於約
    定價金交付之方式及期限，均會採取分期給付或訂較久之一
    次給付期限，以減輕買受人之負擔，使買受人得如期給付價
    金，確保買賣契約之履行無礙。上訴人就附表一所示土地，
    於96年7月23日訂立買賣契約後，上訴人乙○○旋於96年8月
    9日，以一筆近乎買賣價金之尾款匯款1,484,500元予上訴人
    丙○○，固與土地買賣通常之分期支付價金方式相異，然社
    會上不乏有千萬豪宅之買賣，以現金一次付清之交易案例，
    則買受人在其財力許可下，不願分期付價而一次付清，更可
    減少交易糾紛，尚難認有不合理之情事。系爭土地交易價格
    僅為160 萬元，既無證據顯示上訴人乙○○之財力不足一次
    付清該尾款，且買賣價金之交付非以分期付價為必要，上訴
    人乙○○放棄採分期付價通常交易方式，基於契約自由原則
    ，亦難認有何違反常情。況系爭土地買賣價金交付方式，依
    上訴人辯稱係約定第一期款11萬元，由上訴人乙○○代償上
    訴人丙○○之欠稅費用，另尾款1,484,500元 於系爭土地登
    記完畢後由上訴人乙○○付清，買賣登記費用由雙方各付 2
    分之 1，並提出如附表二、三所示之欠稅及相關登記費用單
    據為憑。經核該代繳如附表二所示欠稅單據總額為 105,732
    元，足見上訴人乙○○並非現實交付11萬元供上訴人丙○○
    清償稅款，而係以代繳附表二所示稅款充供買賣第一期款，
    上訴人乙○○實際支付之第一期款應為105,732 元，與上訴
    人乙○○辯稱代償欠稅款，即所交付之第一期款11萬元，尚
    稱相符。至附表三所示相關登記費用等24,348元，上訴人間
    既約定平均分擔，每人應分擔12,174元，然上訴人間既為兄
    弟，未斤斤計較彼此應分擔費用，甚至由有能力者分擔多一
    點，亦核屬人情之常，故上訴人乙○○辯稱上訴人丙○○應
    分擔之相關費用費為 1萬元，亦由其代償云者，仍與常情無
    違。據此系爭土地買賣價金，經扣除第一期實際款 105,732
    元，代償相關規費費用1萬元，上訴人乙○○交付尾款1,484
    ,500元，合計上訴人乙○○所交付價金總額為 1,600,232元
    ，並未低於買賣價金160萬元，雖超額232元，亦難謂系爭土
    地買賣價金交付過程，有何違常不合理之處。
  (四)另按時下一般辦理塗銷登記實務，只要有貸款銀行發給之清
    償證明資料，通常即可於一日內完成塗銷抵押權登記並辦妥
    移轉登記，且依交易習慣，通常係約定過戶日交付尾款（在
    有貸款情形下，更須待過戶完成後，貸款銀行設定抵押權登
    記完成後始會撥款，同時以貸款額度或實際應付尾款交付予
    出賣人，而完成整個交易。）在買受人繳清價金前，因出賣
    人尚持有辦理登記及所有權狀等資料，以保護出賣人權利，
    必待買受人繳清價金後，方交付移轉後之土地所有權狀，俾
    兼顧買賣雙方權益，自無於過戶時先設定抵押權予出賣人，
    乃必然之理。系爭土地買賣辦理過戶前，上訴人丙○○雖曾
    以系爭土地，於96年7月19日設定權利價值138萬元之抵押權
    予臺南縣柳營鄉農會，惟尚未借得款項，旋因買賣移轉登記
    ，於96年7月25日申請塗銷，並於96年8 月3日為塗銷登記，
    既有如上述。則上訴人丙○○向柳營鄉農會申貸時，固先辦
    妥抵押權設定，惟此係貸款之商業習慣，然因尚未撥款，故
    上訴人丙○○塗銷抵押權設定尚無需代償，即可取得清償證
    明，自無另行先辦妥塗銷抵押權登記之必要，且因上訴人間
    既商定買賣價金，並談妥付款方式，從而上訴人約定於一定
    期日即本件過戶日，同時辦理塗銷抵押權登記及移轉所有權
    登記，乃合於不動產交易實務，並無悖於土地買賣之一般交
    易習慣，亦無可議之處。
  (五)又上訴人丙○○因系爭車禍事故，依其上揭刑事及民事判決
    ，固足認其於民刑事案件審理中，始終抗辯其駕車無過失責
    任無訛；然民刑訴訟當事人為無過失責任之抗辯，本屬其正
    當之訴訟行為，惟有無過失責任仍待法院之審認論斷，尚非
    當事人所得自主認定。上訴人丙○○既係系爭車禍事故之當
    事人，且基於社會通常觀念，車禍事故肇事損害，恆會涉及
    賠償責任有無、多寡問題，是縱其於訴訟中為無過失責任之
    抗辯，亦難遽認其主觀上已確定不必對被害人負損害賠償責
    任，是其抗辯變賣系爭土地係為籌錢賠償被害人，而資為其
    借錢或需錢之理由，即非全然無據。縱其出賣土地之初即無
    賠償之真意，亦僅係其心中保留出賣土地動機之問題，要不
    影響其出賣之意思表示，更難資為上訴人乙○○與之通謀之
    依據。至上訴人乙○○於96年8月9日匯款1,484,500 元予上
    訴人丙○○後，上訴人丙○○旋於同日分2 筆大額提領50萬
    元、97萬元之現金，幾將上訴人乙○○所匯款項提領一空，
    並於提領該147 萬元後，未賠償被上訴人及其他家屬，固有
    上訴人丙○○之臺南縣柳營鄉農會存摺帳戶明細資料在卷可
    佐（見原審卷(一)第219 頁），及為上訴人丙○○所不爭執。
    惟依上訴人丙○○辯稱收受上訴人乙○○所匯之價金後，其
    中70萬元放在其女兒處，原欲用來賠償車禍被害人，因伊入
    監執行被關近2 年，無從處理車禍賠償事宜，該款已為伊女
    兒花光，另償還朋友債務50萬元，及以20萬元辦理保險事務
    ，始未賠償被上訴人及其家屬等語觀之。上訴人丙○○處理
    出售土地價款方式，固不符其當初買賣土地之動機，甚其提
    領各該金額之初，即無以該匯款金額賠償被上訴人及其他家
    屬之意，然其如何運用財務究非第三人可以預知或約束，更
    遑論上訴人乙○○僅為上訴人丙○○之同胞兄弟，二人既已
    成年各自營生，亦無約束上訴人丙○○財務運用之責任。另
    買賣價款匯入上訴人丙○○帳戶，而不直接匯入其女兒帳戶
    乙節，因涉二親等以內親屬間財產之買賣，以贈與論之問題
    ，上訴人乙○○既為證明買賣真正，自有將價款匯入上訴人
    丙○○帳戶之必要，雖上訴人丙○○取得價款後再另挪他處
    ，增加提領現金鉅款之麻煩及風險，究非居於買受人地位之
    上訴人乙○○所能考量，均難憑為認定系爭土地買賣係通謀
    虛偽之依據。
六、綜上所述，上訴人就附表一所示土地之買賣，既無證據證明
    係通謀虛偽買賣而無效，被上訴人請求確認其等間就該土地
    ，於96年7 月23日所為之買賣關係不存在，併請求塗銷該土
    地於96年8月3日以買賣為原因向臺南縣鹽水地政事務所辦理
    之所有權移轉登記，即屬無據，不應准許。原審為被上訴人
    勝訴之判決，尚有未洽。上訴人上訴意旨，執詞指摘原判決
    不當，求予廢棄改判，為有理由。爰由本院將原判決廢棄，
    改判被上訴人在第一審之訴駁回。
七、又本件事證已臻明確，兩造其餘主張陳述及攻擊防禦方法，
    核與判決之結果不生影響，爰不逐一論述。
八、據上論結，本件上訴為有理由，應依民事訴訟法第450 條、
    第78條，判決如主文。
中    華    民    國    99    年    9    月     14    日
                  民事第一庭  審判長法  官  丁振昌
                                    法  官  李素靖
                                    法  官  林永茂
上為正本係照原本作成。
如不服本判決，應於收受送達後20日內向本院提出上訴書狀，其
未表明上訴理由者，應於提出上訴後20日內向本院補提出理由書
狀（均須按他造當事人之人數附繕本）上訴時應提出委任律師或
具有律師資格之人之委任狀；委任有律師資格者，另應附具律師
資格證書及釋明委任人與受任人有民事訴訟法第466 條之1第1項
但書或第 2項（詳附註）所定關係之釋明文書影本。如委任律師
提起上訴者，應一併繳納上訴審裁判費。
中    華    民    國    99    年    9    月     14    日
                                     書記官  謝素嬿
【附註】
民事訴訟法第466條之1：
(1)對於第二審判決上訴，上訴人應委任律師為訴訟代理人。但上
  訴人或其法定代理人具有律師資格者，不在此限。
(2)上訴人之配偶、三親等內之血親、二親等內之姻親，或上訴人
  為法人、中央或地方機關時，其所屬專任人員具有律師資格並
  經法院認為適當者，亦得為第三審訴訟代理人。
民事訴訟法第466條之2第1項：
  上訴人無資力委任訴訟代理人者，得依訴訟救助之規定，聲請
  第三審法院為之選任律師為其訴訟代理人。
 附表一：
┌─┬─────────────────────┬─┬────┬─────┐
│編│土          地          坐          落    │地│面    積│權    利  │
│  ├───┬────┬───┬───┬────┤  ├────┤          │
│號│縣  市│鄉鎮市區○  段  ○○段  │地    號│目│平方公尺│範    圍  │
├─┼───┼────┼───┼───┼────┼─┼────┼─────┤
│1 │臺南縣│ 柳營鄉 │山子│      │  472   │田│  4066  │ 2分之1   │
│  ├───┼────┴───┴───┴────┴─┴────┴─────┤
│  │備考  │                                                            │
└─┴───┴──────────────────────────────┘
 附表二：
┌──┬─────┬─────┐
│    │使用牌照稅│  地價稅  │
├──┼─────┼─────┤
│89年│  8,056元 │          │
├──┼─────┼─────┤
│90年│  8,188元 │          │
├──┼─────┼─────┤
│    │  8,188元 │          │
│91年├─────┼─────┤
│    │ 46,800元 │          │
├──┼─────┼─────┤
│92年│  8,188元 │   777元  │
├──┼─────┼─────┤
│    │    535元 │          │
│93年├─────┼─────┤
│    │ 25,000元 │          │
├──┼─────┴─────┤
│總計│105,732元             │
└──┴───────────┘
 附表三：
┌────────────┬────────────┬────────────┐
│ 設定抵押、塗銷明細表   │   二親等買賣明細表     │     明細表             │
├───────┬────┼───────┬────┼───────┬────┤
│土地謄本      │   40元 │土地謄本      │   40元 │土地謄本      │   20元 │
├───────┼────┼───────┼────┼───────┼────┤
│地籍圖謄本    │   40元 │地籍圖謄本    │   40元 │地籍圖謄本    │   40元 │
├───────┼────┼───────┼────┼───────┼────┤
│登記規費      │1,460元 │登記規費      │  323元 │登記規費      │  323元 │
├───────┼────┼───────┼────┼───────┼────┤
│農會徵信費用  │  200元 │印花          │1,646元 │印花          │1,646元 │
├───────┼────┼───────┼────┼───────┼────┤
│抵押權塗銷登記│1,000元 │農用證明書規費│  500元 │農用證明書規費│  500元 │
│（乙○○）    │        │              │        │              │        │
├───────┼────┼───────┼────┼───────┼────┤
│抵押權設定登記│3,000元 │農地視同贈與移│6,000元 │農地贈與移轉登│6,500元 │
│              │        │轉登記        │        │記            │        │
├───────┼────┼───────┼────┼───────┼────┤
│抵押權塗銷登記│1,000元 │              │        │印鑑證明      │   30元 │
│（丙○○）    │        │              │        │              │        │
├───────┼────┼───────┼────┼───────┼────┤
│總計金額      │6,740元 │              │8,549元 │              │9,059元 │
└───────┴────┴───────┴────┴───────┴────┘

司法院資訊處製作；財團法人民間司法改革基金會備份。
